【裁判字號】    98,上易,253
【裁判日期】    980901
【裁判案由】    返還不當得利
【裁判全文】
臺灣高等法院臺中分院民事判決         98年度上易字第253號
上  訴  人  乙○○
訴訟代理人  陳建良律師
被 上訴 人  丁○○
訴訟代理人  丙○○
被 上訴 人  甲○○
上列當事人間請求返還不當得利事件，上訴人對於民國九十八年
五月八日臺灣彰化地方法院第一審判決（九十八年度訴字第二三
二號），提起上訴，本院於九十八年八月十八日言詞辯論終結，
判決如下：
    主  文
原判決關於命上訴人給付被上訴人丁○○超過新臺幣一萬三千三
百五十一元本息、按月給付超過新臺幣一千四百零五元部分及關
於命上訴人給付被上訴人甲○○超過新臺幣十一萬九千六百二十
一元本息、按月給付超過新臺幣八百三十一元部分與各該部分假
執行之宣告暨訴訟費用之裁判（確定部分外）均廢棄。
上開廢棄部分，被上訴人在第一審之訴及假執行之聲請均駁回。
其餘上訴駁回。
第一、二審訴訟費用（確定部分除外）由上訴人負擔百分之二十
一，由被上訴人甲○○負擔百分之二十八，餘由被上訴人丁○○
負擔。
    事實及理由
一、本件被上訴人主張：
    (一)被上訴人丁○○於民國九十四年一月十一日，向訴外人梁
      梁天性等人購買坐落彰化縣秀水鄉○○段（下稱埔崙段）
      四五九地號土地（下稱系爭土地）應有部分，並付清價金
      ，但為辦理名義更正及繼承登記，延至九十六年間始辦竣
      所有權移轉登記，即系爭土地一百七十平方公尺，應有部
      分丁○○為一七００分之三一五，被上訴人甲○○為一七
      ０分之一二八，另訴外人梁煥奎為一三六０分之八四。系
      爭土地嗣於九十七年十二月一日經判決分割後，丁○○分
      得同段四五九之二地號土地，面積三十二平方公尺（下稱
      系爭四五九之二地號土地），甲○○分得同段四五九地號
      土地，面積一百零七平方公尺及同段四五九之三地號土地
      、面積二十一平方公尺（下稱系爭四五九之三地號土地，
      另梁煥奎之繼承人分得十平方公尺，不在本件訴訟範圍）
      。上訴人並非系爭土地之共有人，其所有門牌號碼彰化縣
      秀水鄉○○路○段三二０號房屋（下稱系爭房屋）占用系
      爭四五九之二、四五九之三地號（下稱四五九之二等地號
      ）土地面積五十三平方公尺。
    (二)上訴人將系爭房屋一樓店面出租予人經營親子診所，月租
      新臺幣（下同）一萬六千元，而上訴人已自認無權占用系
      爭土地，即受有不當得利。查系爭土地緊臨臺十九線主幹
      道旁，寬約二十四公尺，屬於商店林立、經濟活動熱絡之
      繁榮地段，其合理租金每平方公尺月租應為二百二十七元
      等情。爰依不當得利之法律關係，求為命上訴人應依序給
      付丁○○、甲○○三十四萬六千五百零六元、二十八萬八
      千二百四十六元，及均加給自九十八年三月二十六日起算
      法定遲延利息，並按月給付丁○○七千二百六十四元、甲
      ○○四千七百六十七元，並願供擔保請准為假執行宣告之
      判決（未繫屬本院者，不予贅論）。
二、上訴人則以：
    (一)依土地法第一百零五條準用同法第九十七條之規定，建築
      基地之租金按申報價額年息百分之十為限，乃指基地租金
      之最高限額而言。依系爭四五九之二等地號土地最近一期
      之申報地價，分別為每平方公尺五千二百六十七．五元、
      四千七百四十九．五元，縱以租金之最高限額計算，伊每
      年僅獲有一萬六千八百五十六元及九千九百七十四元（小
      數點以下四捨五入，下同）之利益。再者，伊出租系爭房
      屋，每月租金僅一萬六千元，且包括埔崙段四五八地號土
      地，面積九十三平方公尺及系爭四五九之二等地號土地五
      十三平方公尺，惟被上訴人單就土地部分竟要求月租每平
      方公尺二百二十七元，顯然過高。
    (二)系爭土地於九十六年五月十八日辦理名義更正，丁○○於
      九十六年七月三日始陸續取得所有權，卻倒填買賣契約日
      期，顯為增加不當得利請求金額等語，資為抗辯。
三、原審判決命上訴人應依序給付丁○○、甲○○三十四萬六千
    五百零六元、二十八萬八千二百四十六元，及均自九十八年
    三月二十六日起算法定遲延利息，並按月給付丁○○七千二
    百六十四元、甲○○四千七百六十七元，復依兩造之聲請而
    為准、免假執行之宣告。上訴人聲明不服，兩造於本院各聲
    明如下：
    (一)上訴人部分：
      原判決不利於上訴人部分廢棄。
      上開廢棄部分，被上訴人在第一審之訴及假執行之聲請
        均駁回。
      (3)第一、二審訴訟費用（確定部分除外）由被上訴人負擔
        。
    (二)被上訴人部分：
      (1)上訴駁回。
      (2)第二審訴訟費用由上訴人負擔。
四、兩造不爭執之事實：
    (一)系爭土地於分割前，應有部分丁○○為一七００分之三一
      五，被上訴人甲○○為一七０分之一二八，另梁煥奎為一
      三六０分之八四。嗣系爭土地於九十七年十二月一日經判
      決分割後，丁○○分得系爭四五九之二地號土地，面積三
      十二平方公尺，甲○○分得同段四五九地號土地，面積一
      百零七平方公尺及同段四五九之三地號土地、面積二十一
      平方公尺。
    (二)丁○○取得系爭土地應有部分之所有權時，系爭土地上已
      有系爭房屋，系爭房屋一樓由上訴人出租予人供作親子診
      所使用，每月租金一萬六千元。
    (三)系爭四五九之二等地號土地全遭系爭房屋占用，面積合計
      五十三平方公尺。
    (五)上訴人主張對於系爭四五九之二等地號土地，因時效取得
      地上權事件，業經臺中高等行政法院以九十七年度訴字第
      五二五號判決駁回在案。
五、得心證之理由：
    (一)本件上訴人雖提出土地房屋不動產買賣契約書，抗辯系爭
      房屋於被上訴人取得系爭四五九之二等地號土地之前，即
      已存在云云，然該契約書之出賣人為訴外人許聰雄，觀諸
      該契約書之記載即明，是該契約書僅能證明上訴人與許聰
      雄間有買賣契約存在，但並不能據以證明上訴人之系爭房
      屋，有合法使用被上訴人土地之權源，不待多論。稽諸上
      訴人於原審已自認其對被上訴人沒有權利，無法提出有權
      利之主張等情（原審卷第八一頁），顯然系爭房屋占用四
      五九之二等地號土地，並無正當權源，堪以認定。
    (二)按無法律上之原因而受利益，致他人受損害者，應返還其
      利益。民法第一百七十九條亦著有規定。另無權占有他人
      之土地，可獲得相當於租金之利益，被占用人則受有相當
      於租金之損害，則為社會通常之觀念。上訴人無權占用被
      上訴人所有之上述土地，自獲有相當於租金之利益。是被
      上訴人依據不當得利之法律關係，請求上訴人返還相當於
      租金利益之不當得利，自屬有據。又租金之請求權因五年
      間不行使而消滅，既為民法第一百二十六條所明定，則凡
      無法律上之原因，而獲得相當於租金之利益，致他人受損
      害時，如該他人之返還利益請求權，已逾租金短期消滅時
      效之期間，對於相當於已罹於消滅時效租金之利益，即不
      得依不當得利之法則，請求返還，自屬當然。再按基地租
      金，依土地法第一百零五條準用同法第九十七條規定，以
      不超過該土地申報價額年息百分之十為限。而該條所謂土
      地價額，依同法施行法第二十五條規定，係指法定地價。
      又所謂法定地價，依土地法第一百四十八條規定，係指土
      地所有人依該法規定所申報之地價而言，並非指平均地權
      條例第四十六條所規定之土地公告現值。是上訴人所受相
      當於租金之不當得利，應以系爭四五九之二等地號土地之
      申報地價計算。經查：
      系爭土地於九十六年一月間之申報地價為每平方公尺四
        千八百七十二元，而系爭四五九之二地號土地同期之申
        報地價為每平方公尺五千二百六十七．五元，系爭四五
        九之三地號土地當期申報地價為每平方公尺四千七百四
        十九．五元，有土地登記謄本在卷可參（原審卷第一二
        、一七、一八頁）。本院認為系爭四五九之二等地號土
        地，均係分割自系爭土地，則於系爭土地分割前，計算
        系爭房屋占用系爭土地之不當得利，應以系爭土地於九
        十六年一月間之申報地價為計算之基準，但於分割後，
        當以系爭四五九之二等地號土地之申報地價為計算之基
        準，方屬合理。爰併審酌上訴人占用之前開土地，位於
        臺十九線道路旁，寬約二十四公尺，正對明正國小，附
        近有醫院、餐廳、郵局、農會信用部、銀行等，屬於商
        店林立、經濟活動熱絡之繁榮地段，因認上訴人無權占
        用各該土地，所受利益應以申報地價之十％計算為適當
        。則計算系爭土地每年相當於不當得利之租金，即為每
        平方公尺四百八十七元、系爭四五九之二地號土地則每
        平方公尺為五百二十七元、系爭四五九之三地號土地則
        為每平方公尺四百七十五元。
      又不動產物權，依法律行為而取得、設定、喪失及變更
        者，非經登記，不生效力。民法第七百五十八條著有明
        文。是土地所有權之取得，應以移轉登記之日為準。查
        丁○○分別於九十六年七月三日辦理系爭土地應有部分
        一七００分之二九四之所有權移轉登記，同年十月二十
        三日辦理系爭土地應有部分一七００分之二一之所有權
        移轉登記，為兩造所不爭執，復有土地買賣所有權移轉
        契約書在卷可憑（原審卷第一三頁至第一六頁）。是丁
        ○○所得主張返還不當得利之期日，應分別自上開登記
        之日起算。至甲○○於七十二年二月二十六日即已登記
        為系爭土地之共有人，有上列土地登記謄本附卷可憑，
        甲○○於九十八年三月十三日起訴請求自九十三年三月
        十二日起算相當於租金之不當得利，依上說明，自屬合
        法。
      另分別共有之各共有人，按其應有部分對於共有物之全
        部有使用收益之權，所謂應有部分，係指分別共有人得
        行使權利之比例，而非指共有物之特定部分。因此，被
        上訴人於系爭土地分割前，僅得按其應有部分之比例，
        請求上訴人返還占用系爭土地之不當得利。被上訴人以
        其分割後取得之土地面積，作為計算其分割前就系爭土
        地應有部分之損害數額，尚有未洽。又系爭房屋占用系
        爭土地六十三平方公尺，已據被上訴人於原審陳明在卷
        ，復有彰化縣彰化地政事務所土地複丈成果圖附卷可考
        （原審卷第八、二十頁），是經核算結果，被上訴人所
        得請求上訴人返還之不當得利，各詳如附表一、二所示
        。至被上訴人之請求逾前開應准許之範圍，即為無理由
        ，自難准許。
    (三)綜上所述，被上訴人本於不當得利之法律關係，請求上訴
      人返還相當於租金之不當得利，於各如附表一、二所示範
      圍，及其中關於命上訴人應依序給付丁○○、甲○○一萬
      三千三百五十一元、十一萬九千六百二十一元，併均自九
      十八年三月二十六日起算法定遲延利息部分，為有理由，
      應予准許。至逾越前揭應准許之範圍，則無理由，應予駁
      回。至被上訴人之請求應准許部分，兩造分別陳明願供擔
      保，聲請為准、免假執行之宣告，核無不合，自應各酌定
      相當之擔保金額併予宣告。原審就丁○○、甲○○之請求
      分別逾一萬三千三百五十一元本息、十一萬九千六百二十
      一元本息，暨上訴人應按月給付丁○○、甲○○每月租金
      逾一千四百零五元、八百三十一元部分，為被上訴人勝訴
      之判決，及為准、免假執行之宣告，尚有未合。上訴論旨
      指摘原判決該部分不當，聲明廢棄，為有理由，爰由本院
      將原判決此部分予以廢棄，改判如主文第二項所示。至原
      審關於命上訴人給付如附表一、二所示之金額，及其中關
      於命上訴人應依序給付丁○○、甲○○一萬三千三百五十
      一元、十一萬九千六百二十一元，併均自九十八年三月二
      十六日起算法定遲延利息部分，經核於法洵無違誤，上訴
      論旨指摘原判決該部分不當，聲明廢棄，為無理由，應予
      駁回。至原判決主文諭知上訴人應給付法定遲延利息部分
      ，係至返還土地之日止，惟本件被上訴人並未請求返還土
      地，是此部分應係「清償日止」之誤載，併予更正，附此
      敘明。
六、本件事證已臻明確，兩造其餘攻擊、防禦方法，與判決結果
    不生影響，爰不一一論述。
七、據上論結，本件上訴為一部有理由、一部無理由。依民事訴
    訟法第四百五十條、第四百四十九條第一項、第七十九條、
    第八十五條第一項前段，判決如主文。
中    華    民    國    98    年    9     月    1     日
                  民事第四庭    審判長法  官  陳蘇宗
                                      法  官  張浴美
                                      法  官  李寶堂
以上正本係照原本作成。
不得上訴。
                                      書記官  林振甫
中    華    民    國    98    年    9     月    1     日
                                                      Ｖ
附表一（被上訴人丁○○部分）：
┌──┬───────┬─────┬─────┬─────────────┐
│編號│時間（分割前45│應有部分、│起迄期間  │計算式                    │
│    │9地號170㎡）  │面積（㎡）│          │                          │
├──┼───────┼─────┼─────┼─────────────┤
│1   │分割前96年7月 │294/1700  │96年7月3日│（487630.31）       │
│    │3日第1次取得所│          │起至96年10│294/1700 ＝1,645          │
│    │有權          │          │月22日止共│                          │
│    │              │          │0‧31年   │                          │
├──┼───────┼─────┼─────┼─────────────┤
│2   │分割前96年10月│315/1700  │96年10月23│（487631.11）       │
│    │23日第2次取得 │          │日起至97年│315/1700 ＝6,310          │
│    │所有權（含第1 │          │11月30日止│                          │
│    │次取得之應有部│          │共1‧11 年│                          │
│    │分）          │          │          │                          │
├──┼───────┼─────┼─────┼─────────────┤
│3   │分割後97年12  │全部、32㎡│97年12月1 │527320.32＝5,396      │
│    │月1日（459之2 │          │日起至98年│                          │
│    │）            │          │3月25日止 │                          │
│    │              │          │共0‧32年 │                          │
├──┼───────┼─────┼─────┼─────────────┤
│4   │分割後自起訴狀│全部、32㎡│98年3月26 │（52732）1/12＝1,405  │
│    │繕本送達之翌日│          │日起算    │（按月給付）              │                         │
│    │起算          │          │          │                          │
├──┼───────┴─────┴─────┴─────────────┤                            │
│合計│1.13,351元（計算式：1,645＋6,310＋5,396 ＝13,351）。              │
│    │2.自98年3月26日起按月給付1,405元。                                │
└──┴─────────────────────────────────┘
 附表二（被上訴人甲○○部分）：
┌──┬───────┬─────┬─────┬─────────────┐
│編號│時間（分割前45│應有部分、│起迄期間  │計算式                    │
│    │9地號170㎡）  │面積（㎡）│          │                          │
├──┼───────┼─────┼─────┼─────────────┤
│1   │分割前72年2月 │128/170   │93年3月12 │（487635.04）       │
│    │26日取得所有權│          │日起至97年│128/170＝116,429          │
│    │              │          │11月30日止│                          │
│    │              │          │共4‧72年 │                          │
├──┼───────┼─────┼─────┼─────────────┤
│2   │分割後97年12  │全部、21㎡│97年12月1 │475210.32＝3,192      │
│    │月1日（459之3 │          │日起至98年│                          │
│    │）            │          │3月25日止 │                          │
│    │              │          │共0‧32年 │                          │
├──┼───────┼─────┼─────┼─────────────┤
│3   │分割後自起訴狀│全部、21㎡│98年3月26 │（47521）1/12＝831    │
│    │繕本送達之翌日│          │日起算    │（按月給付）              │
│    │起算          │          │          │                          │
├──┼───────┴─────┴─────┴─────────────┤
│合計│1.119,621元（計算式：116,429＋3,192＝119,621）。                  │
│    │2.自98年3月26日起按月給付831元。                                  │
└──┴─────────────────────────────────┘


司法院資訊處製作；財團法人民間司法改革基金會備份。
